【裁判字號】    98,竹簡,505
【裁判日期】    990310
【裁判案由】    給付票款
【裁判全文】
臺灣新竹地方法院民事判決             98年度竹簡字第505號
原      告  甲○○
被      告  晟瑋工程有限公司
法定代理人  乙○○
上列當事人間給付票款事件，本院於民國99年2月25日辯論終結
，判決如下：
    主  文
被告應給付原告新臺幣貳拾肆萬壹仟元，及自民國九十八年九月
八日起至清償日止，按年息百分之六計算之利息。
訴訟費用由被告負擔。
本判決得假執行，但被告如以新臺幣貳拾肆萬壹仟元為原告預供
擔保，得免為假執行。
    事  實
壹、程序方面：
    按原告於判決確定前，得撤回訴之全部或一部。但被告已為
    本案之言詞辯論者，應得其同意；訴之撤回，被告於期日到
    場，未為同意與否之表示者，自該期日起10日內未提出異議
    者，視為同意撤回，民事訴訟法第262條第1項、第4項前段
    分別定有明文。經查，本件原告起訴時原請求被告晟瑋工程
    有限公司、乙○○應給付原告新臺幣(下同)241,000元，及
    自民國98年9月8日起至清償之日止按年息百分之6計算之利
    息。嗣於98年11月30日本院言詞辯論程序中當庭撤回對於被
    告乙○○之請求，而被告乙○○於前開言詞辯論程序到場後
    至本院同年12月24日言詞辯論程序到庭時止，均未提出異議
    ，有本院98年11月30日及同年12月24日之言詞辯論筆錄可稽
    在卷可按，依上開法條規定，原告撤回此部分之訴訟，視為
    被告乙○○業已同意，已生撤回之效力，首先敘明。
貳、實體方面：
一、原告方面：
(一)、原告起訴主張：緣原告執有蓋有被告公司大小章之支票號碼
    AS0000000號，發票日為民國98年9月8日，以臺灣中小企業
    銀行股份有限公司竹北分行為付款人，票面金額為新臺幣(
    下同)241,000元之支票1紙(下稱系爭支票)，詎前開支票經
    原告屆期提示，竟因業經掛失止付而未獲付款。
(二)、系爭支票係訴外人即丙○○之同居人丁○○所簽發，系爭支
    票上字跡為丁○○所書寫，之前曾有過類似情形，且先前票
    據亦有兌現。
(三)、為此，爰依票據之法律關係提起本件訴訟，並請求如主文第
    1項所示。
二、被告方面：
(一)、被告公司為被告之法定代理人乙○○及丙○○所設立，僅登
    記於乙○○名下，惟系爭支票非被告之法定代理人乙○○所
    簽發，而係丙○○所簽發。丙○○雖有權就被告公司之工程
    款部分簽發票據，惟就私人款項部分則無權限，而丁○○僅
    係丙○○之同居人，被告更無授予簽發系爭支票之代理權予
    丙○○之同居人即丁○○。被告公司之大小章係丙○○於未
    經同意情形下逕自取去，此觀系爭支票上之被告公司大小印
    係真正，然字跡均非被告公司之法定代理人乙○○所寫自明
    。為此，被告公司之法定代理人乙○○已於98年8月6日為止
    付通知，並聲請公示催告。
(二)、此外，系爭支票之金額有遭人改寫，故系爭支票應為無效票
    。
三、本院之判斷：
(一)、原告主張其執有系爭支票提示遭退票之事實，業據提出與其
    所述相符之系爭支票及退票理由單為證，被告對系爭支票之
    印章係屬真正之事實並不爭執，惟辯稱系爭支票為丙○○所
    盜開，非其所為，不應負票據責任云云。是本件應審酌者，
    乃在於系爭支票是否為他人所盜開？被告應否負票據責任？
  1.按當事人主張有利於己之事實，就其事實有舉證之責任，民
    事訴訟法第277條前段定有明文。又事實有常態與變態之分
    ，其主張常態事實者無庸負舉證責任，反之，主張變態事實
    者，則須就其所主張之事實負舉證責任。而支票為無因證券
    ，執票人行使票據上權利，就支票之取得，有無正當原因，
    或有無對價關係，不負證明之責。又發票人欄之印章如為真
    正，即應推定該支票亦屬真正。申言之，得據以判斷該支票
    係為發票人作成。倘主張其印章係被盜用時，因印章由本人
    或有權使用之人蓋用為常態，由無權使用之人蓋用為變態，
    則該被盜用之事實，按諸舉證責任分配原則，即轉應由主張
    該變態事實之當事人負舉證責任。查本件依原告所提出之系
    爭支票及退票理由單所載，退票理由係因掛失止付，並未註
    記印鑑不符，被告亦不否認系爭支票上印章為真正，則其抗
    辯系爭支票係遭盜開云云，依上開說明，自應由其就該有利
    於己之變態事實負舉證之責。另被告雖抗辯系爭支票其已為
    止付通知，且向本院聲請公示催告，並提出本院98年8月19
    日98年度司催字第308民事裁定1紙為證，惟前開公文書僅能
    證明被告曾向本院主張系爭票據失竊，尚難憑此即認定系爭
    支票為丙○○所盜開。而被告於未提出其他事證以資證明之
    情下，依前揭法文及說明，自難認被告盡近相當舉證之責。
  2.次按代理權之限制及撤回，不得以之對抗善意第三人，民法
    第107條前段定有明文；次按票據係文義證券，在票據簽名
    者，依票上所載文義負責，此觀諸票據法第5條第1項、第6
    條規定可明。票據法第10條第1項規定：「無代理權而以代
    理人名義簽名於票據者，應自負票據上之責任」即本此義。
    同條第2項所載，越權代理與上述無權代理規定於同一條文
    ，當然仍係指代理人簽署自己之名義者而言；若本人將名章
    交與代理人，而代理人越權將本人名章蓋於票據者，自無本
    條之適用；如謂未露名之代理人須負票據之責任，必將失去
    票據之要旨，故票據僅蓋本人名義之圖章者，不能依票據法
    第10條命未露名義之代理人負票據之責任；至本人應否負責
    ，應依本條以外之其他民事法規法理解決之，例如有票據法
    第14條、民法第107條情形者，應依各該條之規定處理（最
    高法院51年臺上字第1326號判例、51年度第3次民、刑庭總
    會會議決議(二)參照）。亦即如代理人未載明為本人代理之旨
    ，逕以本人名義簽發票據，應適用民法第107條之規定，本
    人不得以代理權之限制對抗善意無過失之執票人，而就代理
    人權限外之部分，自須負票據上之責任。查被告於本院98年
    11月30日言詞辯論程序中既自認丙○○亦有權利簽發公司票
    ，然訴外人究係就私人款項簽發公司票或再授予丁○○簽發
    系爭支票代理權，均屬上訴人就其授權丙○○簽發支票使用
    權之限制或撤回之問題，惟與完全未經授權擅自盜用印章簽
    發票據之偽造行為有間，上訴人仍不能執此而免除其發票人
    之票據責任。被告既授權丙○○簽發其名義之支票，縱就其
    權限有所限制，惟揆諸上開規定及說明，就此授權之限制，
    自不得對抗善意且無過失之執票人即原告。另被告亦未能就
    其上開有利部分舉證，是被告此部分抗辯，自難可採。
(二)、有關被告辯稱系爭支票之金額遭他人塗改，系爭支票應屬無
    效云云：
    按票據上之記載，除金額外，得由原記載人於交付前改寫之
    ，帶應於改寫處簽名。票據法第11條第3項定有明文。經查
    ，被告雖以前該辯詞主張系爭支票應屬無效，惟經本院於原
    告於本院98年11月30日言詞辯論程序時當庭庭呈系爭支票之
    原本經本院查核無誤，該原本上並無被告所稱之金額改寫，
    故被告僅以空言指摘系爭支票上之金額遭他人改寫，自無足
    採，更無前揭條文之適用。
(三)、末按在票據上簽名者，依票上所載文義負責；而發票人應照
    支票文義擔保支票之支付；又執票人向支票債務人行使追索
    權時，得請求自為付款提示日起之利息，如無約定利率者，
    按年利六釐計算，票據法第5條第1項、第126條、第133條分
    別定有明文。是本件被告既為系爭支票之發票人，自應依支
    票上所載文義負責，從而，原告本於據票據之法律關係，請
    求被告給付積欠之票款241,000元，及自98年9月8日起至清
    償日止，按年息百分之6計算之利息，洵屬有據，應予准許
    。
五、本件係依民事訴訟法第427條第2項適用簡易訴訟程序所為被
    告敗訴之判決，應按同法第389條第1項第3款規定，依職權
    宣告假執行；又被告陳明願供擔保請准宣告免為假執行，經
    核並無不合，爰依同法第392條第2項規定，酌定相當之擔保
    金額准許之。
六、據上論結，本件原告之訴為有理由，依民事訴訟法第436條
    第2項、第78條、第389條第1項第3款、第392條第2項，判決
    如主文。
中    華    民    國    99    年    3     月    10    日
                  民事第二庭    法  官  彭淑苑
以上正本係照原本作成。
如對本判決上訴，須於判決送達後20日內向本院提出上訴狀。
中    華    民    國    99    年    3     月    10    日
                                書記官  王恬如

司法院資訊處製作；財團法人民間司法改革基金會備份。
